臺灣高等法院刑事判決　　　　　　　　 94年度上訴字第456號
上　訴　人
即　被　告　己○○
選任辯護人　楊　揚律師
上列上訴人因偽造文書等案件，不服臺灣臺北地方法院92年度訴
字第618 號，中華民國93年12月31日第一審判決（起訴案號：臺
灣臺北地方法院檢察署90年度偵字第19937號、第25364號、第23
481號、第23466號），提起上訴，本院判決如下：
    主  文
原判決關於己○○行使偽造文書部分撤銷。
己○○連續行使偽造私文書，足以生損害於他人，處有期徒刑捌
月。
其他上訴駁回。
第二項行使偽造私文書撤銷改判及第三項上訴駁回部分所處之刑
，應執行有期徒刑拾月。
    事  實
一、己○○自民國八十八年四月十五日起，自任會首召募四個民
    間互助會（即合會），會員以演藝人員及親友為主，各會會
    期、會款、底標、開標時間、及會員分別為：(一)自八十八年
    四月十五日起至九十年四月十五日止，會款每會每月新臺幣
    （下同）三萬元，底標三千元，每月十五日下午一時開標，
    每年三月、九月各加標一次，連會首共計二十九會【即起訴
    書犯罪事實一、(一)，下稱會(一)】；(二)自八十九年三月一日起
    至九十一年七月一日止，會款每會每月三萬元，底標三千元
    ，每月一日下午一時開標，每年加標二次（無日期），連會
    首共計二十八會【即起訴書犯罪事實一、(四)，下稱會(四)】；
    (三)自八十九年七月二十日起至九十一年五月二十日止，會款
    每會每月二萬元，底標二千元，每月二十日下午一時開標，
    連會首共計二十四會【即起訴書犯罪事實一、(六)，下稱會(六)
    】；(四)自八十九年十月五日起至九十一年六月五日止，會款
    每會每月三萬元，底標二千元，每月五日下午一時開標，連
    會首共計二十二會【即起訴書犯罪事實一、(八)，應為一、(七)
    之誤繕，下稱會(七)】。各會均在臺北市○○○路○段七十五
    巷二十二號一樓大格格精品店開標，每次以投標金額最高者
    得標（均採內標制），會員須以標單填寫標息並署名以參與
    投標（標單上並未載明「標單」字樣）。詎己○○明知其經
    濟狀況已陷於窘境，竟基於意圖為自己不法所有及行使偽造
    私文書之概括犯意，自八十八年十月起至九十年五月止，利
    用欲投標之會員可不親自到場投標，會員彼此間並不全然認
    識且未全部到場投標，及其為會首身分掌控主持開標之機會
    ，分別於附表一所示之時間，在上址開標時，未經各會活會
    會員（即未得標會員）之同意，連續偽簽如附表一所示之署
    名及標金金額於標單（開標後撕毀丟棄，未據扣案）上，依
    民間互助會習慣足以表示各該會員以各該標金之標息標取各
    該合會用意之私文書，偽造完成後即持以行使參加競標，足
    以生損害於遭冒標之會員及各合會之活會會員，得標後並向
    當次活會會員詐稱偽造標單上之登載名義人得標，使不知情
    之各該活會會員陷於錯誤，分別於得標後交付會款予己○○
    ，（犯罪事實詳如附表一所示），總計己○○詐得會款一百
    四十八萬元（均不包括會首及死會會員之會款）。嗣己○○
    因無法支付會款，遂於九十年五月宣告倒會，經活會會員追
    查始知上情。
二、己○○明知其所有坐落臺北市○○區○○段四小段二七一、
    二七一之一、三七一地號及其上建號為同段第六一八號建物
    一棟，門牌號碼為臺北市萬華區○○○路○段三二五號四樓
    （下稱系爭房地）之所有權狀四紙，係由上開房地之第二順
    位抵押權人陳文娟之母癸○○（第一順位抵押權人為華泰商
    業銀行股份有限公司，下稱華泰銀行）所保管，並未遺失，
    竟於九十年五月二十一日，以本人名義，向臺北市建成地政
    事務所 (起訴書誤載為萬華區地政事務所），以該所有權狀
    因保管不慎遺失為由，申請補發所有權狀，使該地政事務所
    該管承辦公務員將該不實事項登載於其職務上所掌之公文書
    後，於九十年七月六日據以核發所有權狀，足以生損害於臺
    北市建成地政事務所對於地籍資料管理之正確性及陳文娟、
    癸○○。嗣經癸○○於九十年六月二十六日向地政機關調取
    上開土地、建物謄本始發現上情。
三、案經丁○○、子○○、乙○○、壬○○、辛○○、戊○○○
    、寅○○、巳○○○、甲○○、卯○○、羅椿庭、庚○○、
    申○○、癸○○訴由臺灣臺北地方法院檢察署檢察官偵查起
    訴。
    理  由
甲、有關證據能力部分：
    上訴人即被告己○○之辯護人主張：告訴人於警詢中之供述
    及會單上之記載均係告訴人自行製作，均係傳聞證據，無證
    據能力。惟查：傳聞法則之重要理論依據，在於傳聞證據未
    經當事人之反對詰問予以核實，乃予排斥，惟若當事人已放
    棄對原供述人之反對詰問權，於法院審判時表明同意該等傳
    聞證據可作為證據，基於證據資料愈豐富，愈有助於真實發
    現之理念，並貫徹刑事訴訟法修法加重當事人進行主義之精
    神，確認當事人對於證據能力有處分權之制度，傳聞證據經
    當事人同意作為證據，法院認為適當者，亦得為證據。另當
    事人於調查證據時，對於傳聞證據表示「沒有意見」、「對
    於證據調查無意見」，而未於言詞辯論終結前聲明異議
    (Without Objection)，應視為已有將該等傳聞證據採為證
    據之同意，此刑事訴訟法第一百五十九條之五定有明文。被
    告及其辯護人於原審審理時，已表示對於本案之證據能力無
    意見，且就告訴人之警詢筆錄及卷附之告訴人所提出之會單
    為證明力有無為實質辯論，(見原審卷第三卷九十三年十二
    月十四日審理筆錄），依刑事訴訟法第一百五十九條之五第
    二項之規定，應視為被告已同意告訴人警詢及卷附之會單有
    證據能力，而可作為證據，且原審並未以告訴人警詢筆錄為
    認定被告是否犯罪之依據，本院斟酌告訴人之警詢筆錄及告
    訴人提出之會單，會員名單均係打字，係由被告交付，並非
    非法取得，亦無證明力明顯過低之情形，且經法院於審判期
    日依法進行證據之調查、辯論，被告於訴訟上之程序權，已
    受保障，是告訴人警詢及卷附會單，均得採為證據，被告之
    辯護人對於原審已默示同意採為證據之警詢筆錄及會單，於
    本院重行爭執其證據能力，尚無可採。
乙、實體部分：
壹、訊據上訴人即被告己○○坦承係上開會(一)、會(四)、會(六)及會
    (七)互助會之會首，該等互助會目前均處於停會狀態及其確曾
    將系爭房地，設定抵押予癸○○之女兒，嗣於九十年五月二
    十一日向地政事務所以遺失為由，申請補發系爭房地所有權
    狀，九十年十月十五日向地政事務所發存證信函表示撤回系
    爭房地所有權狀之補發等情，惟矢口否認有何詐欺及偽造文
    書之犯行，稱辯：其並無冒標之情事，至於申請補發系爭房
    地之所有權狀係因誤認癸○○已將權狀交還，一時找不到權
    狀出賣房地，故向地政事務所申請補發，事後發現權狀並未
    遺失即以存證信函向地政事務所撤回申請補發，並無使公務
    員登載不實之犯意云云。
貳、經查：
一、有關事實欄一、之犯行：
  (一)、附表一所示會(一)部分之犯行：
  1.證人即告訴人卯○○於偵查中證述：「（與第一會有何關係
    ？）我跟一會。在八十九年九月十五日得標，但沒拿到錢，
    所以我沒繼續繳會錢，且在此之前，我親眼看見林鳳嬌從起
    會始五會之內已得標一次，但在此之後至八十九年九月十五
    日之間，有一次開標時林鳳嬌又得標，而且我親眼見被告把
    林鳳嬌之標單投入，這二次林鳳嬌本人均未在場。」（見九
    十年偵字第一九九三七號偵查卷第五十二頁）等語明確，經
    核與告訴人乙○○於九十一年六月提出之會單記載林鳳嬌僅
    參加一會，於八十八年十一月十五日得標等情相符，應堪採
    信。
  2.證人即告訴人丁○○證述：「八十八年四月份我共繳到九十
    年四月要收尾會，她突然說還有三個會員，我抽到六月收尾
    會。同時她又說會倒了。我向子○○編號十一問看看，她說
    四月是尾會，我看到別的會員才知別人的會單只到二月。且
    會員名單也不同。」（見九十一年十月二十九日偵訊筆錄）
    、「（會一部分，你都有繳交會錢嗎？）都有。（後來這個
    會如何處理？）己○○在會快進入末段的時候，告訴我說多
    了三會，她沒有經過我的同意就用抽籤的說我抽到六月份，
    事發後我發現六月份有我跟午○○、七月份有玉霞及辰○○
    得標，後來就沒有解決了。（這個會你參加的時候最初有幾
    個會？）她給我們二十九會，所以我認為是二十九會。（你
    是何時才知道不是二十九會？）要到尾會的時候我要標會，
    她說多了三會。（這個會的會首是何人？）己○○。（你剛
    剛說六月你有午○○，七月有辰○○及玉霞都還沒標會，你
    是如何知道的？）我是活會的，事發後我找會腳開會，看看
    何人有標，何人沒有標。（你們互助會為何會多出三個人？
    ）不行，應該是有人冒標才會這樣。（檢察官剛剛問你說到
    尾會的時候，你要標的時候，己○○告訴你說多了三個會，
    會員可以這樣多三會嗎？）應該可以。但是會快結束的時候
    不行。（何謂快結束不行？）到了尾會才告訴我說多三個會
    的話，這樣不行。（何種情形可以？）第一會的時候就要講
    出來。（是否需要我們會員的同意？）要，但是她沒有經過
    我們的同意。」（見原審卷第一卷第一四四頁至第一四六頁
    、第一五九頁至一六０頁)等語。
  3.證人即告訴人子○○證述：「八十八年四月十五日這會，我
    是去現場八十八年十二月十五日標的，包括會首是第七會，
    可是她給我的會單是第十會標，因為死會有九人，此會我沒
    有受損，我付到九十年四月就未再付，但其他會員丁○○、
    午○○、玉霞他們繼續繳。」（見九十二年二月十九日偵訊
    筆錄）；
  4.證人辰○○證述：「我跟一會。從頭到尾我都沒標。九十年
    五月，被告也告訴我，說我抽到尾會。九十年七月是尾會。
    而且我跟一會，會單上說我跟二會。」（見九十年十一月十
    六日偵訊筆錄）、「（當時的會是何人召集的？）己○○招
    集的。（共有幾會？）三十二或三十一會。（你有幾會？）
    一會。（何時加入的？）起會時就加入了。（提示被告九十
    一年六月提供的會單第二頁，你有沒有看過這個會單？）有
    。（為何編號一的部分是己○○、洪坤玉兩個人？）這個會
    我是跟己○○的，我不知道會有洪秀玉的名字。（為何這個
    會只有二十九會，你不是說有三十一、二個會？）因為會單
    上面有一再更改，所以我不知道這個會有幾個會。（這個會
    你有沒有得標過？）有投標過，有得標但是沒有拿到錢。（
    是何時得標的？）是在倒會前九十年農曆過年前一個月。（
    這個會你有沒有標到？）有，是抽籤標到的。（這個會你得
    標的時候，你跟己○○計算會款時，是以三十二會為基準計
    算的嗎？）會倒了就走了，後來己○○以二十萬元跟我解決
    。」（見原審卷第二卷第八十四頁、第八十五頁）
  5.證人丑○證稱：「我有跟一會，九十年五月止，我已標了半
    會，剩的半會，她說已經抽籤了，我是尾會，九十年七月。
    」（見九十年十一月十六日偵訊筆錄）、「（是否參加八十
    八年四月十五日起至九十年二月十五日止，如起訴書犯罪事
    實一(一)，每會每月三萬元的會？）我有參加這個會，同一會
    ，有兩張會單。（是否有得標？）我標到半會。（是用何名
    義參加會？）是用玉霞的名義。（提示被告九十二年十月二
    日答辯狀被證二，右下角是否你簽字？）是的。（當初簽字
    做何用？）標到會拿錢給我時簽的。．．．（你得標的日期
    是否是上面記載的日期？）可能是那一個月，得標日期我不
    記得了。（提示被告九十一年六月提供互助會單，第二頁）
    是否有見過此會單？可能有見過。（就你所見過的會單，此
    會是誰發起的？）己○○發起的。（你剛剛回答所參加的會
    是否即為此份會單？）是的。（為何編號一為何記載會首為
    被告二人？）只有己○○而已．．．（己○○開本票給你是
    在何時？）在會期快要結束之前。（會如何結束？）後來這
    個會就倒了，未倒之前就很亂了。（你有無到現場標過會？
    ）有去過，我有去標過會。（現場標會用何種方式？）有人
    用電話，有人用託會首標，也有到現場來標，寫標單標單上
    寫名字跟金額。（用電話或託會首的標單是如何出來？）是
    會首寫的。」（見原審卷九十三年九月二日審判筆錄）等語
    。
　6.被告於警詢時先則否認證人子○○係會(一)之會員，並表示子
    ○○於剛起會時言明要跟會，但開標後，未繳會錢，只有換
    人頂替，所以子○○算是沒有跟會，其並未冒標子○○之會
    云云 (見九十年度偵字第一九九三七號偵查卷第三十五頁)
    ，實則證人子○○確實係會(一)之會員，且於八十八年十二月
    十五日得標，會員數為二十九人，證人子○○並於八十八年
    十二月二十二日簽署具結書（即被告九十二年十月二日答辯
    狀被證一第二頁），有被告所提出之子○○具結書在卷可憑
    。再者，經比對告訴人九十一年六月提供之會單：會單未經
    塗改前起會日起均自八十八年四月十五日起至九十年二月十
    五日止，每年加標四次。而依據各會單會員名單之記載，告
    訴人卯○○之會單會員有三十二人，辰○○為編號三十之會
    員，編號二十之會員為林正，編號二十三之會員為林大姐，
    編號三十一洪敏華、編號三十二林美玲均係手寫，尾會為九
    十年七月；告訴人乙○○之會單會員二十九人，辰○○為編
    號二十三之會員，編號二十之會員為林正，尾會為九十年四
    月；壬○○之會單會員有三十二人，辰○○為編號三十之會
    員，編號二十三之會員為林大姐，編號二十黃美英、三十一
    洪敏華、編號三十二林美玲均為手寫，且均已得標，尾會為
    九十年七月；丁○○之會單會員有三十人，辰○○為編號三
    十之會員，且係手寫，編號二十三之會員亦為辰○○，編號
    二十之會員為林正。且各會單上記載之得標金額略有不同等
    情。
  7.被告己○○於警詢時先稱甲會為八十八年四月十五日起至九
    十年七月十五日止，包括會首共三十二會，連會首共二會，
    二十九個死會，三個活會死會，丁○○跟一會，為活會（見
    九十年度偵字第一九九三七號卷第三十三頁反面、第三十四
    頁即九十年九月十九日警詢筆錄）等情，嗣又稱該會共有會
    員二十九會（見九十年度偵字第二三四六六號卷第二十三頁
    反面即九十年十月十七日警詢筆錄）云云，是其本人對會(一)
    究有若干會員，前後所供，亦有不符。
  8.綜上所述，依證人子○○所證述其僅繳會錢至九十年四月等
    情，及上開乙○○會單所載，足認會(一)部分，會員含會首應
    僅有二十九人，尾會為九十年四月，惟至九十年五月，尚有
    丁○○、辰○○為活會，丑○尚有半會未標得，參以證人卯
    ○○看到林鳳嬌得標二次等情，被告顯有冒標之情形甚明。
    至上述證人辰○○、丑○及證人午○○雖於原審法院證稱會
    (一)有三十二會等情，惟證人辰○○、午○○、丑○均已與被
    告結算。有具結書二紙及收據三紙附於原審卷可稽（即被告
    九十二年十月二日答辯狀被證二、三、四），再佐以，證人
    午○○於得標後，亦有領到得標金等情 (見原審卷第二卷第
    九十三頁），其等有關此部分之證詞自較維護被告，是尚難
    採為對被告有利之認定。另證人未○○於本院審理時雖到庭
    證稱：會(一)共有三十二個會員，惟亦於同日庭訊時證稱：剛
    開始好像是二十、三十會，我記不清楚，有無年中加標，其
    亦不太清楚，其並無會(一)之會單等語 (見本院九十四年五月
    九日審判筆錄），是證人未○○並無會(一)之會單，其對於會
    (一)開標之情形並不清楚，實際上不清楚會(一)有若干會員，其
    證詞尚難為被告有利之認定。況依告訴人提出之會單所記載
    ，編號三十一、三十二之會員均係手寫，辰○○之編號號次
    亦有所不同，是有無增加會員，實有可疑，亦足認被告利用
    欲投標之會員可不到場投標、會員彼此不完全認識且未全部
    到場投標之機會，遂行詐欺與偽造文書犯行，復以向部分會
    員佯稱增加會員為由，掩飾其冒標之行為。
  (二)附表一所示會(四)部分之犯行：
  1.上揭會(四)部分，被告虛列子○○為會員，冒其名標取會款之
    犯罪事實，業據證人子○○證述：「（在民國八十九年三月
    的時候，己○○有無曾經邀請你參加她所招集的另外一會？
    ）都沒有提起過。」（見原審卷第一卷第一二五頁）等語明
    確。再者，依證人乙○○提供之會單記載：子○○於八十九
    年一月十日以七千六百元得標，然證人丁○○之會單則記載
    ：子○○於八十九年四月以七千六百元得標，其得標時間均
    與被告於原審法院提出之會單記載：子○○之會由林鳳嬌(
    係被告之母，於九十一年二月二十五日死亡）承受，而於八
    十九年十二月一日以九千元得標相異，且證人丁○○亦證稱
    ：依其所拿到的會單，子○○確實係會員，會(四)一直到倒會
    ，被告均未告知會員有變動等語，（見原審卷第一卷第一四
    七頁），顯見被告有虛列會員，冒該虛列會員名義標會以詐
    取會款之行為。參以告訴人乙○○、丁○○、卯○○、甲○○（即呂福祿）所提之會單均未記載由林鳳嬌承受子○○之
    會等情，堪認被告辯稱會(四)會員子○○之會由林鳳嬌承受，
    顯係卸責之詞，不足採信。
  2.證人顏建星雖於原審到庭證稱其曾頂替他人參與會(四)，得標
    後有取得得標金等語，惟證人顏建星無法指出其究係頂替何
    人參與該會，惟其他會員並不知有會員頂替之情事，已如上
    述，證人顏建星上開證詞縱係為真，亦無法推認被告未虛列
    子○○為會員，且冒子○○之名標會之情，尚無法持為被告
    有利之認定。
  3.證人陳品樺於原審到庭證稱：其以陳淑娟名義參與會(四)，一
    直到第二會其均未交會款，後來其向會首說沒有錢，就沒有
    跟了，但不知會首如何處理等語，證人陳品樺顯不了解被告
    如何進行會(四)，其證言亦無法推認被告未冒子○○之名標會
    ，此部分尚無法為被告有利之認定。
  (三)附表一所示會(六)部分之犯行：
  1.證人子○○於偵查中證述：「八十九年七月二十日至九十一
    年五月二十日，這會是九十年四月二十日倒的，我不知繳多
    少，但她對丁○○說我九十年一月得標，可是我並沒有標會
    ，我被冒標。」（見九十二年二月十九日偵訊筆錄）、「（
    會(六)己○○當會首的部分，這個會你是為何參加的？）是己○○邀約的。（這個會你交了幾次會錢？）十次。（金額共
    交了多少？）我不知道，以我們的算法就是活會十個就是二
    十萬元。（這個會你有標到會嗎？）沒有。（後來有無其他
    會員來問你說這個會有無標到？）好像有。（何人來問你？
    ）不記得，只記得有人問我這個會是不是我已標走，會首說
    我已經標走，但是我說我是活會。」（見原審卷第一卷第一
    二二頁至第一二四頁）等語明確。
  2.證人丁○○證述：「（是否如此？）是的，被告說子○○九
    十年一月標到，這會要寫會單，這會我共繳十期九十年四月
    十四萬六千八百元不含利息。」（見九十二年二月十九日偵
    訊筆錄）、「（提示九十年偵字第一九九三七號第三十九頁
    會單，你說這不是你的筆跡，你知道是何人的筆跡嗎？）這
    張單子是倒會後跟羅樁筵拿的，所以這個是她筆跡。（你提
    出告訴，為何不拿出自己的會單而要拿羅樁筵的會單？）因
    為我的會單蠻亂的。（提示告訴人九十一年六月份提供的會
    單明細第三十頁會(六)的會單，是否你的筆跡？）是的。（上
    面記載子○○九十年一月二十日標中？）這是照順序寫的。
    （所以上面寫的幾月幾號標中，與被告跟你所言並不完全相
    符？）是的。」（見原審卷第一卷第一五七頁、第一五八頁
    ）等語。
　3.證人即告訴人酉○○證述：「我跟二會，每次都有參予投標
    ，但都沒有得標。九十年四月二十日蔡寶猜得標，九十年五
    月二十日我要標時，被告說會已結束。我問子○○（九十年
    三月二十日得標）她說她沒託被告代她標，但是我親眼看到
    開標的標單是子○○．．．。」（見九十年偵字第一九九三
    七號偵查卷第五十一頁反面）、「（你何時開始入會？）我
    在偵查中已經寫的很清楚，開始的日期是八十九年七月二十
    日開標（起訴書會(六)部分），我都有到現場去。（你只有跟
    這個會嗎？）是的，我跟兩會。（這兩個會，你到倒會為止
    ，你都是活會嗎？）是的。（你到現場去，記不記得會(六)都
    是哪些人標到？）八十九年七月鳳霞、八月林美玉、九月慕
    一華、十月林素玉、十一月林美玲、十二月慕一華、九十年
    一月鐘田明、二月陳今佩、三月子○○、四月二十日是蔡寶
    猜，後來就倒會了。（這麼多次開標，你是否都有到現場？
    ）答：八十九年七月、九十年二月，三月、四月二十日，我
    確認我有去，其他我記不得了。（其他日期，你為何沒有去
    ？）因為她說空中標會，所謂空中標會就是電話標會，會首
    不在店裡，會首說標多少就是標多少。（當時你有無表示抗
    議？）有。（如何表示抗議？）當時是下午一點標會，我中
    午十二點半打電話給她說我要標會，她就說不行，只能空中
    標會，她說要遵守會首的規定。（空中標會的時候，你打電
    話去要標會，有無提出你的標金？）有。（如何知道你的標
    金有無得標？）我打電話給會首，她說我沒有得標．．．（
    你剛剛所說這個會得標的子○○及慕一華，你是否認得？）
    我都認識，但是子○○我不熟。（你有沒有跟她們二人確認
    這個會有沒有跟及有沒有標？）我有問子○○，她說她有跟
    ，三月二十日我在現場標會的時候，有看到會首拿空白的標
    單寫上子○○的名字，後來那一次就是子○○標到。（那一
    次子○○有無到場？）沒有．．．（三月二十日這一次，現
    場只有你跟會首二人，請問以六千來投標的標單，有幾張？
    ）不知道，我只知道有子○○的標單，當時標單都是蓋著的
    ，再用翻號碼用數的，數到的那一號就直接翻起來看，結果
    就是子○○的六千元標單。其他標單就不用看了，會首就把
    其他標單丟掉。（當時有幾張標單？）至少有五、六張以上
    。」（見原審卷第一卷第一三四頁至第一三八頁、第一四二
    頁）等語相符，並有證人羅椿庭提出之會單可資佐證。
  4.綜上，上揭會(六)被告己○○冒用會員子○○名義標會款之犯
    罪事實堪以認定。
  (四)附表一所示會(七)部分之犯行：
  1.上揭會(七)被告己○○冒用丙○○名義得標之事實，業據證人
    即告訴人壬○○證稱：「（有何補充？【八十九年十月五日
    至九十一年六月五日提示會單】？）一樣五月倒會，會首說
    丙○○七千、陳今佩六千六、姚桂華六千五、林麗玲四千八
    、鍾田明九千、鳳霞四千，我繳七期，二十一萬元，有寫標
    單，這些人我認識鍾田明、丙○○，．．．丙○○是林玉華
    姊姊，現在問她她說她沒標。」（見九十二年二月十九日偵
    訊筆錄）、「（請確認八十九年十月五日起的會是不是編號
    (七)的部分？）是的。（這個會你有去參加投標嗎？）有（你
    曾經跟巳○○○討論過這個會的事情嗎？）有。（你是跟她
    討論什麼事？）我問她說丙○○的會你有沒有標，她說她沒
    有標。（你為何會問她丙○○的會有沒有標？）因為己○○
    說丙○○已經得標，所以我才問她，但是她說沒有。（你有
    沒有實際看到標單？）沒有，是己○○講的。（你在現場看
    開標，你都沒有看到開出丙○○的標單？）是的。（你說己○○說丙○○有得標，她如何說的？）我在現場她說是丙○○標的。（現場丙○○或巳○○○有沒有到？）都沒有。（
    己○○是何時告訴你說丙○○得標的？）九十年一月五日得
    標。」（見原審卷第二卷第八十八頁反面、第八十九頁、第
    九十頁、第九十一頁）等語明確。
  2.證人即告訴人巳○○○亦證述：「（己○○如何詐騙你？）
    她在八十九年十月組參萬元之二十二會含會首之合會。內標
    。我繳七次錢。後來別的會員十五號壬○○告訴我，說我標
    走了，我質問會首，她不敢講話。我用巳○○○及丙○○（
    我姐編號二）參加二會。」（九十一年十月二十九日偵訊筆
    錄）、「（提示起訴書第二頁至第四頁會一至會七部分，請
    問你跟的是哪一個會？）就是起會日期八十九年十月五日。
    （你是以何種名義跟會？）一個是我自己，一個是丙○○的
    名義，共跟了兩會。（你有無投標過？）我有去看過，我沒
    有得標過。（你知不知道你的會有無被標走？）我是在最後
    剩下四、五會的時候才知道丙○○這個名義的會，已經被標
    走。（你是如何知道的？）是壬○○告訴我的。（你總共繳
    了幾次會錢？）七次。（後來為何沒有再繳？）後來他就停
    標了。（你說是壬○○告訴你的，是在何處告訴你的？）是
    在路上我遇到壬○○，聊天時她告訴我說丙○○的會被標走
    了。我說我沒有標。（壬○○有無告訴你說她是如何知道的
    ？）她說每次她有去看。（剛剛檢察官問你，你說還剩下四
    、五個會，你才知道這個會被冒標，但是這個會你說繳了六
    次就停會，你怎麼還剩下四、五個會才知道？）我之前不知
    道被冒標，是　繳了五個會之後才知道。（壬○○跟你說的
    時候，你是在第幾次被冒標？）連會頭第三次或第四次，我
    不敢確定。」（見原審卷第二卷第八十頁反面、第八十一頁
    、第八十二頁）等語，核與上揭證人壬○○之證詞相符。
  3.證人顏建星雖於原審到庭證稱其曾頂替他人參與會(七)，得標
    後有取得得標金等語，惟證人顏建星無法指出其究係頂替何
    人參與該會，惟其他會員並不知有會員頂替之情事，已如上
    述，其證詞尚無法持為被告有利之認定。
  (五)綜上所述，被告有關犯罪事實欄一、部分之犯行，事證明確
    ，應予依法論科。
二、有關事實欄二、之犯行（即起訴書犯罪事實三）：
  (一)被告於九十年二月間向告訴人癸○○借款五十萬元，以臺北
    市○○區○○段四小段二七一、二七一之一、三七一地號及
    其地上建物六一八建號（門牌號碼：臺北市萬華區○○○路
    ○段三二五號四樓）為擔保，將該土地及建物設定抵押於癸○○之女兒陳文娟，另交付洪坤玉為發票人、付款人為台北
    國際商業銀行松山分行、票面金額分別為十萬元、十二萬七
    千元、三十萬元、發票日為九十年四月二十七日、九十年五
    月七日、九十年八月七日之支票三紙為擔保，並將建物及土
    地所有權狀正本、印鑑證明交予癸○○，言明屆期未清償借
    款，癸○○得將上開建物及土地直接辦理過戶，而於空白借
    據、切結書及不動產買賣契約書上簽名，將該等空白文件亦
    交予癸○○，嗣於上開九十年四月二十七日、九十年五月七
    日之二紙票據因存款不足及拒絕往來戶遭退票後，被告於九
    十年五月二十一日以上開建物及土地所有權狀遺失為由，向
    臺北市建成地政事務所申請補發權狀，並經臺北建成地政事
    務所承辦人員完成補發書狀登記等情，業據被告坦承不諱，
    核與證人即告訴人癸○○於原審法院證述之情節相符，並有
    上開建物及土地所有權狀、印鑑證明、支票及退票理由單、
    他項權利證明書、建物及土地登記謄本（見九十年度偵字第
    二五三六四號卷第八頁至第二十六頁），與原審卷附臺北市
    建成地政事務所九十三年六月十一日北市建地三字第○九三
    三○八一三○○○號函文及所附登記申請書、規費收據、登
    記清冊、被告身分證影本、印鑑證明、切結書等文件為證 (
    見原審卷第二卷第一０九頁至第一二二頁)。
  (二)又查被告既坦承於設定抵押時將上述建物及土地所有權狀交
    付癸○○，且參以被告己○○亦坦承於本件五十萬借款之前
    ，曾於九十年一月間以相同方式向交付四紙支票向癸○○借
    款一百萬元，並以臺北市○○區○○段四小段七七二、七七
    三地號土地及其上建號一０八七號房屋（門牌號碼：臺北市
    ○○○○段七十五巷二十二號）為抵押，於九十年五月七日
    清償一百萬元借款完畢等情，並為證人癸○○證述：「（你
    認識在庭的被告己○○嗎？）認識。．．．。（當時被告有
    無跟你說她要用多少錢？）一百五十萬元。（當時你有無要
    求她提供擔保？）有。（提供何擔保品給你？）建國北路一
    個店面。（還有提供台北市○○○路○段的房屋當擔保品嗎
    ？）當時還沒有，以建國北路的房子為擔保，我只答應借她
    一百萬元。（當時建國北路的房子，你有徵信過房子？）有
    ，因為在菜市場邊，地點不錯。（建國北路房子是何時設定
    抵押權的？）九十年二月份的時候。（環河南路的房子設定
    擔保是在何時？）一百萬元已經給她之後，也設定抵押之後
    ，過了二、三天，她又主張要以環河南路的房子給我擔保。
    （設定的時間是否在二月份？）差不多。（被告提出的房子
    提供擔保的順序為何？）建國北路房子在前，環河南路的房
    子在後。（兩個房子部分，你都有設定抵押權嗎？）有。（
    這一百五十萬元，己○○有沒有還你錢？）她給我的支票都
    沒有兌現，她有還我一百萬元。（一百萬元部分，當時你們
    約定何時清償？）約定在八月清償。（她是不是在九十年五
    月份她就已經清償一百萬元了？）是的。有一位羅小姐要購
    買建國北路的店面，所以就幫她清償。（關於環河南路的房
    子，後來你如何處理？）由法院拍賣掉。」（見原審法院九
    十三年十月二十六日審筆錄錄）等語屬實，復參酌被告於九
    十年二月間即有遭銀行拒絕往來之紀錄，於同年四月間所使
    用之支票存款帳戶亦陸續遭公告拒絕往來，此有檢察官九十
    三年十二月十四日補充理由書所法務部票據信用資訊連結作
    業查詢明細表、被告誠泰商業銀行五常分行及陽信商業銀行
    龍江分行支票存款帳戶相關退票及拒絕往來紀錄可參，且其
    於九十年五月間所召集之互助會已陸續停會，需錢孔急，及
    上述三張支票中之其中二張，分別於九十年五月七日、五月
    八日遭退票，被告亦自承知悉退票乙事，並向癸○○道歉之
    事實，足認被告於九十年五月間與癸○○尚有聯繫，其竟未
    向癸○○查證而逕於九十年五月二十一日向臺北市建成地政
    事務所申請補發權狀，顯然知悉上述環河南路房地之所有權
    正本仍然在證人癸○○手中，因不願出賣與證人癸○○而欲
    自行出賣變現使用故申請補發權狀，其有使公務員登載不實
    之犯意甚明。
  (三)被告雖辯稱：其誤認癸○○已將權狀交還，因一時找不到權
    狀故申請補發，嗣後發現後即以存證信函通知臺北市建成地
    政事務所申請撤回權狀之補發，故無使公務員載不實之犯行
    等語。然查，依原審卷附臺北市建成地政事務所九十三年十
    一月十日北市建地一字第○九三三一五四九○○○號函所載
    ：「該案已登記完畢無法撤回」 (見原審卷第三卷第三十一
    頁至第四十五頁），是以被告使公務員登載不實之行為已經
    完成。且依該地政事務所函文及所附被告存證信函上戳章日
    期所載，被告係於九十年十月十五日始寄發存證信函，係在
    癸○○於九十年七月五日委請律師發函催告未果及於九十年
    八月二十八日向臺灣臺北地方法院檢察署檢察官提出告訴之
    後所為，此觀偵查卷附告訴狀上之收文章自明，是被告寄發
    存證信函顯係事後卸責所為，尚難以此推認被告並無使公務
    員登載不實之犯意。
  (四)又所有權狀是否確實遺失，係由當事人敘明事由自行切結負
    責，有切結書一紙附於上述地政事務所函文可稽，本院為明
    地政事務所負有何種審查義務，乃發函請臺北市建成地政事
    務所說明，該所覆稱：申請補發所有權狀，係依據所有權人
    之申請並切結該所有權狀遺失而辦理；於法定公告三十日期
    間內，若權利關係人持該未遺失之所有權狀提出異議，地政
    事務所即規定將該補發所有權狀申請案予以駁回，公告期滿
    無人就該滅失事實提出異議即依法登記，此有該所九十四年
    三月二十四日北市建地一字第０九四三０三一九００號函在
    卷可憑，足見地政事務所僅為形式上之審查，並不作所有權
    狀是否確實遺失衣實質審查。是辯護意旨認系爭書狀是否確
    實遺失，需地政事務所人員為實質審查，被告未構成使公務
    員登載不實之罪名，亦無足採。
  (五)綜上所述，有關事實欄二、部分之事證明確，被告己○○犯
    行堪以認定。
三、按民間互助會已標取會款者（即一般所稱之死會），於標取
    會款後不問何人得標，至完會止，本有向會首按時交付會款
    （含標息）之義務，會首冒標會款時，除對於活會會員有冒
    標施詐（即佯稱某某人得標），使活會會員陷於錯誤，誤認
    係被冒標之人得標而交付會款，成立詐欺取財罪外，對於已
    標取會款之會員，因按時繳付會款本為其標取會款後之義務
    ，並無施詐或使其陷於錯誤可言，自無成立詐欺罪之餘地，
    是已標取會款之會員對於嗣後會首之冒標會款，不能認係詐
    欺之被害人（最高法院九十二年度台上字第一一三八號裁判
    要旨參照）。又查本件據以標會之紙張上雖未書明「標單」
    字樣，惟參與投標者於標單均有登載投標人之姓名及金額，
    為被告所是認，而依民間互助會之習慣該紙張上之記載，足
    以表示登載名義人擬以上述金額標取該合會用意之證明，為
    刑法第二百二十條第一項之準文書，被告偽造並持以行使，
    足以生損害於各登載名義人及該會之各活會會員，並使不知
    情之活會會員陷於錯誤，而遵期繳交會款。核被告上揭事實
    欄一、所為，係犯刑法第二百十六條、第二百十條行使偽造
    私文書罪、第三百三十九條第一項詐欺取財罪；另被告上揭
    事實欄二、所為係犯刑法第二百十四條之使公務員登載不實
    罪。被告偽造署押係偽造文書之部分行為，不另論罪，偽造
    私文書而後行使，偽造之低度行為應為行使之高度行為所吸
    收，應依行使論擬；又被告先後多次行使偽造私文書、詐欺
    犯行，均時間緊接，犯罪構成要件相同，顯係基於概括犯意
    為之，均應依連續犯論以一罪並均加重其刑。至被告於每次
    冒用他人名義得標後，向各活會會員詐收會款，應係一詐欺
    行為之接續進行，僅成立單一詐欺行為，尚與連續犯有別。
    而被告各次冒名標會，使該會之各活會會員陷於錯誤交付會
    款，因而侵害各活會會員之法益，係屬一行為觸犯數罪名，
    為同種想像競合，僅論以一罪。再所犯連續行使偽造私文書
    與詐欺取財二罪，有方法與結果之牽連關係，應從較重之連
    續行使偽造私文書罪處斷。又被告所犯連續行使偽造私文書
    、使公務員登載不實二罪間，犯意各別，罪名不同，應予分
    論併罰，公訴人認有上開二罪有裁判上一罪關係，顯有誤會
    ，附此敘明。
四、不另為無罪諭知部分：
  (一)公訴意旨另以：
  1.會(一)部分，會員辰○○僅參加一會，被告虛構會員辰○○參
    加二會，且於合會期間競標時，以偽簽辰○○、午○○、玉
    霞名義及投標金額於標單上之冒標方式，詐取會款；會(四)部
    分，被告虛構陳淑娟為合會會員，且以偽簽呂福祿、陳淑娟
    、慕一華名義、及投標金額於標單上之冒標方式，詐取會款
    ；會(七)部分，被告虛構姚桂華為合會會員，且以偽簽寅○○
    、姚桂華名義、及投標金額於標單上之冒標方式，詐取會款
    。
  2.被告承前意圖為自己不法之所有之概括犯意，明知已無清償
    能力，於九十年二月間，前往丁○○位在臺北市○○路三七
    七巷十四之一號四樓住處，以急需資金週轉為由，向丁○○
    佯稱保證必定返還所借款項，並願以交付誠泰銀行五常分行
    票號ＨＣ0000000號，面額三十五萬元支票乙紙，供
    作擔保等語，致使丁○○陷於錯誤，交付三十五萬元，又於
    九十年二月間，以相同手法，分別交付如附表二所示支票十
    一紙，供作擔保，向丁○○借得一百二十七萬六千五百元，
    於同年四月間，交付如附表三所示支票十四紙，供作擔保，
    向丁○○借得一百四十三萬八千九百元，嗣因上開支票到期
    提示，均因存款不足、拒絕往來戶等事由未獲兌現，履經求
    償均未蒙置理，至此始知受騙。
  3.被告承前意圖為自己不法之所有之概括犯意，明知已無清償
    能力，於九十年二月間以急需用款供作拍戲之用為由，向癸○○佯稱：其所有坐落臺北市○○區○○段四小段第二七一
    、三七一、二七一之一地號土地、及其上建物門牌號碼為臺
    北市○○○路○段三二五號四樓，已設定最高限額抵押權予
    華泰銀行部分，實際借款僅為三百十萬元，所借款項均有按
    月清償，此外別無其他借款及負擔云云，進而將上開土地及
    建物所有權狀原本、印鑑證明等交由癸○○收執，以取信癸○○，並交付由其姐洪琇慧所簽發、發票人為臺北國際商業
    銀行，票號分別為ＱＦ0000000、ＱＦ000000
    0、ＱＦ0000000號、面額分別為十萬元、面額三十
    萬元、十二萬七千元，共計五十二萬七千元之支票三紙供作
    擔保，言明一年內還清，如屆期遲至九十年八月間若未返還
    借款，癸○○得將上開土地、建物辦理過戶，致使癸○○誤
    信有足額之擔保，交付己○○五十萬元，詎支票到期不獲兌
    現，竟遭退票，嗣癸○○於九十年六月二十六日向地政機關
    調取上開土地、建物謄本，得悉己○○另向華泰銀行信用貸
    款九十萬元，所提供土地建物為不足額之擔保，始知受騙。
    因認被告己○○另涉有詐欺及偽造文書之犯嫌。
  (二)按刑法第三百三十九條第一項詐欺罪之成立，以意圖為自己
    或第三人不法所有，以詐術使人將本人或第三人之物交付為
    要件。所謂以詐術使人交付，必須被詐欺人因其詐術而陷於
    錯誤，若其所用方法，不能認為詐術，亦不致使人陷於錯誤
    ，即不構成該罪（最高法院四十六年臺上字第二六０號判例
    意旨參照）。
  (三)經查：
  1.會(一)部分：
    (1)除證人丁○○之會單上記載辰○○參加二會即編號二十三
      、三十號之會員以外，其餘告訴人提供之會單均記載辰○○僅參加一會，證人辰○○亦證述：「我跟一會。從頭到
      尾我都沒標。九十年五月，被告也告訴我，說我抽到尾會
      。」（見九十年十一月十六日偵訊筆錄）等語。雖證人丁○○於原審法院證稱：「（是否都是你的會單？）是的。
      （編號一的互助會，第三十辰○○三個字是否你寫上去的
      ？）不是，是己○○的字。」等語，惟此為被告所否認，
      是以尚難僅憑證人丁○○之單一指訴，即認被告有虛構會
      員辰○○及偽簽辰○○標單之犯行。
　  (2)依證人午○○證述：「（你說這個會是否為起訴書犯罪事
      實欄一、編號(一)的部分？）是的。（這個會你有得標嗎？
      ）我是在八十八年七月第一次我有標起來，她有開好幾張
      支票給我，我都有領到錢。（這個會你參加兩個會員，你
      是以何人的名義所跟個會而標取的？）用午○○的名義標
      的。（你以午○○的名義標會，標金有全部拿到嗎？）有
      。」（見原審法院九十三年六月三日審判筆錄）等語，尚
      難認定被告有偽簽午○○名義於標單上標取會金之犯罪事
      實。
　  (3)依證人丑○證述：「（是否參加八十八年四月十五日起至
      九十年二月十五日止，如起訴書犯罪事實欄一(一)，每會每
      月三萬元的會？）我有參加這個會，同一會，有兩張會單
      。（是否有得標？）我標到半會。（是用何名義參加會？
      ）是用玉霞的名義。」等語，堪認證人丑○確有以玉霞之
      名義標取會款，被告並無冒用玉霞名義標取會金之犯罪事
      實。
  2.會(四)部分：
　  (1)依證人即會員陳羿（即陳淑娟、陳品樺）證述：「（你參
      加過己○○的互助會都已經結束了嗎？）都結束了。（有
      沒有問題？）都沒有問題。（你有無參加編號(四)的互助會
      ？）剛開始起標時我有意願要跟，一直到第二會我都沒有
    　交會款，後來我跟會首說沒有錢，我就沒有跟了。（你是
      用何種名義參加互助會？）陳淑娟，這是我本人的名字。
      」（見原審法院九十三年六月三日審判筆錄）等語，及證
      人顏建星亦證述：「（當初是何種情況之下邀你參加的？
      ）那時候別人跟她的會，後來不跟了，己○○問我要不要
      頂替，我說好。提示起訴書犯罪事實一編號(四)(八)部分（你
      有無參加這兩個會？）有，這兩個會是頂替的，別人轉給
      我的。（編號四的部分是起會多久之後頂替的？）兩、三
      會。（你得標都有拿到標金嗎？）有。她拿給我現金還有
      支票。（你後來有繼續繳會錢嗎？）有。我是到被告被丟
      雞蛋停會的時候就沒有繳了。」（見原審法院九十三年六
      月三日審判筆錄）等語，是以被告辯稱本互助會原邀陳淑
      娟參加，惟因陳淑娟嗣後改變意願，改由顏建星承受陳淑
      娟之會員權益等情，尚非無據，是以關於會員陳淑娟部分
      難認被告有損害其他會員之權利。
　  (2)又依證人丁○○證述：「（提示九十年偵字第一九九三七
      號偵查卷七十九頁）你是不是曾經在九十一年十月二十九
      日偵查庭曾經稱，你曾經看到呂福祿的會被標走了？）是
      的。（是在何時看到的？）八十九年四月份。（當天你在
      現場有無看到呂福祿的標單？）應該有。（提示九十年偵
      字第一九九三七號偵查卷第四十頁，上面並沒有寫甲○○
      有得標對不對？）對。（提示九十年偵字第一九九三七號
      第三十八至四十頁，這三張會單，是不是你原來自己保管
      的會單？）三十八、四十頁是我自己保管的；三十九頁不
      是。」等語，證人丁○○雖證述看到呂福祿的會被標走等
      情，惟與其曾提出之會單所載不同，是以僅憑證人即告訴
      人丁○○之證述，尚難據認被告有冒用呂福祿名義標取會
      款之犯行。
　  (3)經核證人即會員丁○○、甲○○、子○○、卯○○、酉○○等人於偵查或原審法院審理中均未證述被告有何冒用慕
      一華名義詐取會款之犯行，是不足認定被告有此部分之犯
      行。
  3.會(七)部分：
　  (1)證人壬○○證述：「（寅○○有無得標？）沒有。（己○○有說寅○○有得標嗎？）沒有。」、證人麥珠玉證述：
      「（你是否認識姚桂華？）不認識。（是否認識顏建星？
      ）不認識。（該互助會單上有何會員是死會？我都沒有注
      意。（你自己的會單是否還在？）是，還在。（有無記載
      何人得標及標金？）沒有。（你有無按期繳交會款？）有
      。（會首是否有告訴你誰得標？）沒有，會員我都不認識
      ，我也沒有問。（有無到場參與開標？）有，我去一兩次
      。（你去的時候是誰得標？）一次是慕鈺華，另外一次我
      不知道。」、巳○○○證述：「（是否認識姚桂華、寅○○？）不認識。」等語，尚難認定被告有冒用寅○○名義
      詐欺會款之犯行。
　  (2)證人壬○○又證述：「（這個會姚桂華有沒有得標？）姚
      桂華沒有得標，都是己○○自己講的。（己○○說姚桂華
      得標的那一次，你有無到現場？）有。（那一次姚桂華有
      無在現場？）我沒有看到。（為何沒有再繳？）因為那個
      會已經亂七八糟了，姚桂華沒有跟會，己○○說有跟。（
      現在有無跟姚桂華聯絡？）沒有。（姚桂華有無參加這個
      會？）姚桂華跟我說她沒有參加這個會。（剛剛檢察官問
      你說姚桂華說有沒有參加這個會，你回答說有，你如何知
      道她有參加這個會？）因為會單上面有寫姚桂華的名字，
      所以我才這樣回答檢察官說有。」等語，然查無其他證據
      以資審認壬○○之證述是否與事實相符，是以尚難僅憑證
      人即告訴人壬○○之指訴，即認被告有虛構會員姚桂華及
      偽簽標單之犯行。
  4.有關被告有無向丁○○詐取金錢（即起訴書犯罪事實二）部
    分：
    (1)被告於九十年二月及九十年四月間，交付如附表二、三所
      示之支票，及另紙三十五萬元支票一紙，合計支票二十六
      張，向丁○○借款現金總計三百零六萬五千四百元，其後
      支票提示均遭退票而未獲清償之事實，業據被告坦承不諱
      ，核與證人丁○○之證述相符，並有支票二十六紙及退票
      理由單十五紙在卷可稽。
　  (2)依證人丁○○於原審法院審理時證述：「（為何沒有向她
      收取利息？）沒有。因為幫助她讓她製作節目讓她站起來
      。（這拾壹張支票有無撤銷委託付款？）其中有一張三十
      五萬元的撤銷付款。（撤銷付款委託之後，還有沒有借她
      錢？）有。因為笨笨的。（其他十張支票有兌現嗎？）完
      全沒有。（你在九十年六月二十日的告訴狀說被告跟你借
      錢的時候，都有表示急需資金週轉，有無此事？）是的，
      她跪著求我。（所以你知道她的財務狀況是不是？）不很
      清楚，因為她都以製作節目的理由跟我借錢。（她是否事
      前有請求你延後提示？）是的。她已經延過兩次。（九十
      年四月間，你有再借己○○錢嗎？）應該有。」等語，足
      認丁○○於第一次借款三十五萬元當時，已知被告急需資
      金週轉，財務狀況已有問題，且丁○○於該三十五萬元之
      支票延後提示遭退票後，仍願基於幫助被告之意思借款被
      告，更足認丁○○於借款當時知悉被告財力不佳，有無法
      清償之風險，是以尚難認為被告有何施用詐術使人陷於錯
      誤之行為。
  5.有關被告向癸○○詐取金錢（即起訴書犯罪事實三）部分：
　  (1)依上述證人即告訴人癸○○證述，足認被告先後向癸○○
      借款一百萬元、五十萬元，並均提供不動產抵押及票據為
      擔保，且就一百萬元之部分被告已經清償完畢，是以尚難
      僅憑被告事後未清償五十萬元之借款，即認被告於借款當
      時有詐欺之意圖。
    (2)又證人癸○○雖證述被告於借款當時隱暪另向華泰銀行信
      用貸款九十萬元之事實，致癸○○對於被告是否提供足額
      擔保之評估錯誤，而同意再借款五十萬元被告己○○等情
      ，惟查，癸○○於借款當時，即知本件建物及土地有第一
      順位之最高限額抵押權四百二十萬元，此經證人癸○○於
      本院證述屬實。而所謂最高限額之抵押契約，係指所有人
      提供抵押物，與債權人訂立在一定金額限度內，擔保現在
      已發生及將來可能發生之債權之抵押權設定契約而言，此
      種抵押權所擔保之債權，除訂約時已發生之債權外，即將
      來發生之債權，在約定限額之範圍內，亦為抵押權效力所
      及。此種抵押契約定有存續期間者，訂立契約之目的，顯
      在擔保存續期間內所發生之債權，是以最高限額抵押，抵
      押權成立時，可不必先有債權存在（最高法院六十六年臺
      上字第一０九七號、七十一年度臺抗字第三０六號判例參
      照），且於期限未屆至前，債權金額可有增減而非確定，
      其所擔保之債權仍須依照各個債務契約所定之債務清償日
      期清償。是以癸○○於借款當時，即可考量最高限額抵押
      權之性質，知悉第一順位之抵押權之擔保金額仍有增減之
      可能，且依據癸○○所提之本件建物及土地登記謄本，該
      謄本係於九十年六月二十六日列印，其上記載該建物及土
      地上有設定抵押權二個順位，第一順位為華泰銀行設定最
      高限額四百二十萬元之抵押權，第二順位即為癸○○設定
      之最高限額抵押權六十五萬元，是被告縱未告知其另向華
      泰銀行信用貸款九十萬元之事實，對於癸○○求償之權利
      及順位未有影響，難謂有何施用詐術之行為。
  (四)綜上所述，依卷存證據尚不足證明被告有上揭公訴意旨所指
    之犯行，公訴人認被告此部分另涉有偽造文書及詐欺取財之
    犯行即有未合。此外，復查無其他積極證據足資證明被告確
    有公訴人所指此部分之犯行，惟公訴意旨認此部分與上揭論
    罪科刑之偽造文書及詐欺罪間有裁判上一罪之關係，爰不另
    為無罪之諭知。
五、原審認被告罪證明確，而予論罪科刑，固非無見，惟有關會
    (七)部分，被告並未於九十年四月五日冒標乙○○ (藝名慕鈺
    華）之會，此經證人即告訴人乙○○於本院審理時到庭證稱
    ：九十年四月五日其有去標會，當天很多人要標會，後來用
    抽籤，由其抽中，但被告表示不算要重來，旁邊有會員表示
    慕鈺華得標就好了，後來才說這次算其得標，其要被告將錢
    匯至其帳戶，但後來並未收到得標金等語，核與證人即告訴
    人戊○○○證述：「（你情形如何？）我的五月停會，我是
    四月去現場寫會單，我繳七次，我不在場，不知是誰標，最
    後一次我去是慕鈺華標走九千元。」（見九十二年二月十九
    日偵訊筆錄）、「（提示起訴書犯罪事實一(八)及被告提供之
    互助會單第五頁）有無參加此會？）我有參加。（有無到場
    參予開標？）有，我去一兩次。（你去的時候是誰得標？）
    一次是慕鈺華，另一次我不知道。」（見原審卷第二卷第一
    二頁、第一六五頁）等語相符，是九十年四月五日確係證人
    乙○○得標，尚不能因被告未交付證人乙○○得標金，即認
    被告冒標證人乙○○之會，原審認被告亦於九十年四月五日
    冒標乙○○之會，與事實尚有不符。被告上訴仍以上詞否認
    犯罪，核無理由，惟就連續行使偽造文書部分之犯行，有上
    開可議之處，自應由本院將連續行使偽造文書部分予以撤銷
    改判。爰審酌被告犯罪時間長數月，冒標次數，所詐金額，
    其中不乏會員勞苦之積蓄，盡為其所騙，所生危害非輕，惟
    其尚無前科，有本院被告全國前案紀錄表附卷可按，犯後否
    認犯行，迄無悔意，及尚未全數賠償被害人等所受損害，與
    其犯罪之動機、目的、手段、智識程度等一切情狀，量處有
    期徒刑八月，以資懲儆。另關於使公務員登載不實部分，原
    審就此部分認事用法並無違誤，量處被告有期徒刑四月，亦
    屬妥適，被告就此部分之上訴為無理由，此部分之上訴應予
    駁回。上開行使偽造私文書撤銷改判部分及使公務員登載不
    實上訴駁回部分，應執行有期徒刑十月。至被告所偽造之標
    單於歷次開標完後即當場撕毀丟棄，業據證人酉○○供承在
    卷，核與一般民間互助會之習慣相符，且該標單均未扣案，
    堪信證人此部分供述非虛，是本院認該標單上之偽造署押均
    已滅失無存，無依刑法第二百十九條沒收之餘地。
據上論斷，應依刑事訴訟法第三百六十九條第一項前段、第三百
六十八條、第三百六十四條、第二百九十九條第一項前段，刑法
第五十六條、第二百二十條、第二百十六條、第二百十條、第三
百三十九條第一項、第五十五條、第五十一條第五款，罰金罰鍰
提高標準條例第一條前段，判決如主文。
本案經檢察官周志榮到庭執行職務。
中　　華　　民　　國　　94　　年　　6 　　月　　20　　日
　　　　　　　　　刑事第七庭審判長法　官  蔡秀雄
　　　　　　　　　　　　　　　　  法　官  林明俊
　　　　　　　　　　　　　　　　  法　官  蘇素娥
以上正本證明與原本無異。
行使偽造私文書部分如不服本判決，應於收受送達後十日內向本
院提出上訴書狀，其未敘述上訴之理由者並得於提起上訴後十日
內向本院補提理由書（均須按他造當事人之人數附繕本）。
使公務員登載不實部分不得上訴。
                                  書記官  何閣梅
中　　華　　民　　國　　94　　年　　6 　　月　　20　　日
附錄：本案論罪科刑法條全文
中華民國刑法第二百一十條 (偽造變造私文書罪)
偽造、變造私文書，足以生損害於公眾或他人者，處五年以下有
期徒刑。
中華民國刑法第二百一十四條 (使公務員登載不實罪)
明知為不實之事項，而使公務員登載於職務上所掌之公文書，足
以生損害於公眾或他人者，處三年以下有期徒刑、拘役或五百元
以下罰金。
中華民國刑法第二百一十六條(行 使偽造變造或登載不實之文
書罪)
行 使第二百十條至第二百十五條之文書者，依偽造、變造
文書或登載不實事項或使登載不實事項之規定處斷。
中華民國刑法第二百二十條
在紙上或物品上之文字、符號、圖畫、照像，依習慣或特約，足
以為表示其用意之證明者，關於本章及本章以外各罪，以文書論
。
錄音、錄影或電磁紀錄，藉機器或電腦之處理所顯示之聲音、影
像或符號，足以為表示其用意之證明者，亦同。
稱電磁紀錄，指以電子、磁性或其他無法以人之知覺直接認識之
方式所製成之紀錄，而供電腦處理之用者。
中華民國刑法第三百三十九條 (普通詐欺罪)
意圖為自己或第三人不法之所有，以詐術使人將本人或第三人之
物交付者，處五年以下有期徒刑、拘役或科或併科一千元以下罰
金。
以前項方法得財產上不法之利益或使第三人得之者，亦同。
前二項之未遂犯罰之。
附表一
一、會（一）部分：
  ┌──┬─────────┬────┬───┬─────┬──────┐
  │編號│　犯　罪　事　實  │被冒標之│標　金│ 詐得會款 │ 被  害  人 │
  │　　│　　　　　　　　　│人      │新台幣│（新台幣）│            │
  ├──┼─────────┼────┼───┼─────┼──────┤
  │ 一 │林鳳嬌僅參加一會，│林鳳嬌  │九千元│四十四萬一│林鳳嬌、賴月│
  │    │己○○於林鳳嬌得標│        │      │千元　　　│霞、丑○、趙│
  │    │後另於八十八年十一│        │      │　        │麗玉、丁○○│
  │    │月十五日（第九會期│        │      │　        │、子○○等活│
  │    │，實際已標會員八人│        │      │          │會會員二十一│
  │    │次，含會首，以下同│        │      │          │人          │
  │    │），於標單上偽簽林│        │      │          │　          │
  │    │鳳嬌署名，填寫標金│        │      │          │　          │
  │    │後冒用林鳳嬌之名義│        │      │          │            │
  │    │標取會款，致其他不│        │      │          │            │
  │    │知情之活會會員陷於│        │      │          │            │
  │    │錯誤而交付會款。  │        │      │          │            │
  ├──┴─────────┴────┴───┴─────┴──────┤
  │總計本合會詐得金額：四十四萬一千元　　  　　　　　　          　    │
  └──────────────────────────────────┘
二、會（四）部分：
  ┌──┬─────────┬────┬───┬─────┬──────┐
  │編號│　犯　罪　事　實　│被冒標之│標　金│ 詐得會款 │ 被  害  人 │
  │　　│　　　　　　　　　│人　　　│新台幣│（新台幣）│            │
  ├──┼─────────┼────┼───┼─────┼──────┤
  │ 一 │己○○虛列子○○為│ 子○○ │九千元│三十七萬八│子○○及活會│
  │    │會員，於八十九年十│        │      │千元      │會員乙○○等│
  │    │二月一日（第十會期│        │      │　        │十八人　    │
  │    │，實際已標會員九人│        │      │　　　　　│　          │
  │    │次），冒用子○○名│        │      │          │            │
  │    │義標取會款。      │        │      │          │            │
  ├──┴─────────┴────┴───┴─────┴──────┤
  │總計本合會詐得金額：三十七萬八千元  　　　　　　          　        │
  └──────────────────────────────────┘
三、會（六）部分：
  ┌──┬─────────┬────┬───┬─────┬──────┐
  │編號│　冒　標　日　期　│被冒標之│標　金│ 詐得會款 │ 被  害  人 │
  │　　│　　　　　　　　　│活會會員│新台幣│（新台幣）│（活會會員）│
  ├──┼─────────┼────┼───┼─────┼──────┤
  │ 一 │九十年三月二十日（│ 子○○ │六千元│二十二萬四│子○○等活會│
  │    │第九會期，實際已標│        │　    │千元　　　│會員十六人  │
  │    │會員八人次）      │        │　    │　        │            │
  ├──┴─────────┴────┴───┴─────┴──────┤
  │總計本合會詐得金額：二十二萬四千元  　　　　　　          　        │
  └──────────────────────────────────┘
四、會（七）部分：
  ┌──┬─────────┬────┬───┬─────┬──────┐
  │編號│　冒　標　日　期　│被冒標之│標　金│ 詐得會款 │ 被  害  人 │
  │　  │　　　　　　　　　│活會會員│新台幣│（新台幣）│（活會會員）│
  ├──┼─────────┼────┼───┼─────┼──────┤
  │ 一 │九十年一月五日（第│ 丙○○ │七千元│四十三萬七│丙○○等活會│
  │    │四會期，實際已標會│        │　    │千元　　　│會員十九人  │
  │    │員三人次）        │        │　    │　        │            │
  ├──┴─────────┴────┴───┴─────┴──────┤
  │總計本合會詐得金額：四十三萬七千元 　 　　　　　　          　      │
  └──────────────────────────────────┘
附表二：（起訴書犯罪事實二部分）支票十一紙：
１、誠泰銀行五常分行、票號ＨＣ0000000號、面額三十
    萬元。
２、誠泰銀行五常分行、票號ＨＣ0000000號、面額三萬
    元。
３、誠泰銀行五常分行、票號ＨＣ0000000號、面額二十
    三萬元。
４、誠泰銀行五常分行、票號ＨＣ0000000號、面額十五
    萬元。
５、誠泰銀行五常分行、票號ＨＣ0000000號、面額十五
    萬元。
６、誠泰銀行五常分行、票號ＨＣ0000000號、面額一萬
    五千元。
７、陽信商業銀行龍江分行、票號ＡＡ0000000號、面額
    八萬四千元。
８、陽信商業銀行龍江分行、票號ＡＡ0000000號、面額
    十萬元。
９、誠泰銀行五常分行、票號ＨＣ0000000號、面額十五
    萬元。
１０、誠泰銀行五常分行、票號ＨＣ0000000號、面額四
      萬五千元。
１１、誠泰銀行五常分行、票號ＨＣ0000000號、面額二
      萬二千五百元。
附表三、（起訴書犯罪事實二部分）支票十四紙：
１、誠泰銀行五常分行、票號ＨＣ0000000號、面額二十
    萬元。
２、誠泰銀行五常分行、票號ＨＣ0000000號、面額十五
    萬元。
３、誠泰銀行五常分行、票號ＨＣ0000000號、面額五萬
    元。
４、誠泰銀行五常分行、票號ＨＣ0000000號、面額八萬
    元。
５、誠泰銀行五常分行、票號ＨＣ0000000號、面額六萬
    元。
６、誠泰銀行五常分行、票號ＨＣ0000000號、面額七萬
    八千九百元。
７、誠泰銀行五常分行、票號ＨＣ0000000號、面額九萬
    元。
８、誠泰銀行五常分行、票號ＨＣ0000000號、面額二十
    萬元。
９、誠泰銀行五常分行、票號ＨＣ0000000號、面額八萬
    元。
１０、誠泰銀行五常分行、票號ＨＣ0000000號、面額十
      萬元。
１１、誠泰銀行五常分行、票號ＨＣ0000000號、面額十
      萬元。
１２、誠泰銀行五常分行、票號ＨＣ0000000號、面額九
      萬元。
１３、誠泰銀行五常分行、票號ＨＣ0000000號、面額十
　　　五萬元。
１４、誠泰銀行五常分行、票號ＨＣ0000000號、面額六
　　　萬元。
